【裁判字號】    98,再簡上,1
【裁判日期】    981230
【裁判案由】    再審之訴
【裁判全文】
臺灣基隆地方法院民事判決             98年度再簡上字第1號
上  訴  人  甲○○○
被  上訴人  永豐商業銀行股份有限公司
法定代理人  乙○○
上列當事人間債務人異議之訴事件，上訴人對於本院基隆簡易庭
中華民國98年11月2 日所為98年度基再簡字第2 號再審判決提起
上訴，本院第二審合議庭判決如下：
    主  文
上訴駁回。
第二審訴訟費用由上訴人負擔。
    事實及理由
一、上訴意旨略以：上訴人於原審係以原確定終局判決有「適用
    法規顯有錯誤」之情形，依據民事訴訟法第496 條第1 項第
    1 款規定提起再審之訴，就原確定終局判決有「適用法規顯
    有錯誤」之情形，並未依上訴主張其事由或知其事由而不為
    主張，應無民事訴訟法第496 條第1 項但書所定之情形。又
    原審在上訴人於原審未委任專業律師為訴訟代理人，全係自
    行到庭應訴之情形下，認定上訴人既已提起債務人異議之訴
    ，被上訴人復於前審中提出答辯狀，該答辯狀繕本復已送達
    上訴人，則關於違約金請求權是否併同主權利罹於時效而消
    滅之爭點，兩造已於原審審理中就此消滅時效爭點為充分攻
    擊防禦及辯論，併據原審審認以為判決之基礎，原審即要求
    上訴人於民國98年8 月13日收受上開判決正本時，應知原確
    定終局判決有無違法之處，苛求上訴人遵守對其期待不可能
    之訴訟行為方式或期間，顯已逾越憲法之公正程序請求權及
    最惠待遇原則，認事用法自有違誤，故請求廢棄原判決及原
    確定判決不利於上訴人部分，且本院98年度司執字第8799號
    強制執行事件，執行程序應予撤銷，被上訴人所憑之臺灣臺
    北地方法院73年度促字第11810 號執行名義，不許對上訴人
    為強制執行等情。
二、按適用法律顯有錯誤者，得以再審之訴對於確定終局判決聲
    明不服，但當事人已依上訴主張其事由或知其事由而不為主
    張者，不在此限，民事訴訟法第496 條第1 項第1 款定有明
    文。次按確定終局判決，如有適用法規顯有錯誤之情形，依
    民事訴訟法第496 條第1 項第1 款規定，固得於再審期間內
    對之提起再審之訴，惟下級法院之判決如有違背法令，當事
    人應依上訴程序請求救濟，如當事人明知而不循此途徑，以
    謀救濟，即不得於事後再以此事由提起再審之訴（最高法院
    73年度台上字第48號、80年度台上字第719 號、81年度台上
    字第1244號、83年台上字第912 號、84年度台上字第2957號
    及89年度台抗字第162 號判決可資參照）。另按再審之訴顯
    無再審理由者，得不經言詞辯論，以判決駁回之，民事訴訟
    法第502 條第2 項亦有明文。
三、經查：
（一）上訴人於原審起訴主張被上訴人依臺灣臺北地方法院73年
      度促字第11810 號支付命令，向本院聲請強制執行，經本
      院以98年度司執字第8799號依法執行，因該執行命令於74
      年3 月4 日確定，被上訴人至遲應於89年3 月4 日前向上
      訴人行使權利，然被上訴人於98年間始向本院聲請強制執
      行，已逾民法第125 條規定之時效，上訴人得拒絕給付，
      遂依強制執行法第14條第1 項前段提起債務人異議之訴，
      請求撤銷本院98年度司執字第8799號強制執行程序等情，
      被上訴人則以方碧珠曾與被上訴人簽訂償還合會金契約書
      ，由上訴人擔任連帶保證人，因方碧珠未依約繳款，上訴
      人即應負連帶清償之責，而被上訴人對於上訴人之原本請
      求權雖罹於時效，然違約金請求權與原本請求權各自獨立
      ，消滅時效亦分別起算，則被上訴人自得請求上訴人給付
      違約金等語，資為抗辯，原審審理後，依最高法院96年度
      台簡上字第25號及97年度台上字第477 號判決意旨，認被
      上訴人依前開支付命令對上訴人之本金債權請求權部分，
      雖因上訴人以消滅時效已完成而拒絕給付，然兩造間就系
      爭債權債務之法律關係未因而消滅，因此所生之違約金債
      權為獨立之債權，不因上訴人所為時效抗辯而當然消滅，
      且違約金請求權為15年，是認被上訴人請求上訴人給付自
      聲請強制執行之日起往前推算15年即83年6 月15日起至97
      年4 月24日止之違約金部分，應屬有據，被上訴人逾此期
      間之違約金請求權則已罹於時效而消滅，故本院基隆簡易
      庭於98年8 月6 日以98年度基簡字第587 號判決本院98年
      度司執字第8799號強制執行事件，被上訴人所憑之臺灣臺
      北地方法院73年度促字第11810 號執行名義，就超過自83
      年6 月15日起算之違約金部分，不許對上訴人為強制執行
      ，上訴人其餘之訴駁回，該判決於98年9 月2 日確定。嗣
      上訴人於98年9 月29日以前開本金債權請求權既罹於時效
      ，則違約金請求權部分亦應隨同本金債權消滅而罹於時效
      ，且違約金請求權時效應與利息請求權時效同為5 年等情
      ，認前開確定終局判決有民事訴訟法第496 條第1 項第1
      款所定「適用法規顯有錯誤」之情形而提起再審，經本院
      基隆簡易庭以上訴人提起再審，屬於民事訴訟法第496 條
      第1 項但書之情形，再審之訴顯無理由，不經言詞辯論，
      於98年11月2 日以98年度基再簡字第2 號判決駁回再審之
      訴，核先敘明。
（二）按民事訴訟法本設有審級制度，以供當事人依此尋求救濟
      ，而再審制度之設立，則係為兼顧法之安定性與私權之保
      護，就有重大瑕疵之確定判決特設之救濟途徑，故得提起
      再審之事由，以法律列舉者為限，且縱有再審事由，然若
      當事人已依上訴主張其事由或知其事由而不為主張，依據
      民事訴訟法第496 條第1 項但書之規定，仍不得提起再審
      之訴，是堪認再審係屬例外之救濟途徑，如當事人所持之
      主張業已利用審級制度尋求救濟，或當事人就其主張已得
      利用審級制度尋求救濟而未為之，卻坐令原審判決確定，
      為避免再審制度之濫用，即不容許當事人再行提起再審之
      訴，此乃法律明定之要件，自不因當事人法律程度而異。
      本件上訴人以被上訴人對其請求權已罹於時效為由，提起
      債務人異議之訴，被上訴人則於98年7 月7 日提出答辯狀
      ，辯稱其聲請強制執行之範圍，係原債務之違約金請求權
      ，因已發生之違約金債權為獨立債權，與原本請求權各自
      獨立，縱被上訴人對於上訴人之原本請求權已罹於時效而
      消滅，然已發生之違約金請求權仍未隨同消滅，且該違約
      金請求權之時效應為15年等情，該答辯狀繕本業已送達上
      訴人，且上訴人與被上訴人於原審進行言詞辯論時均到場
      ，被上訴人當庭復陳述與前開答辯狀所載內容相同之辯解
      ，此有民事答辯（一）狀及原審言詞辯論筆錄供參（見本
      院98年度基簡字第587 號卷宗第10至12、22頁），足見被
      上訴人於原審審理期間，業已主張違約金請求權未隨原本
      請求權罹於時效而消滅，且違約金請求權之時效為15年等
      情，又本院基隆簡易庭98年度基簡字第2 號判決亦認被上
      訴人所持前開辯解為可採，並於判決中敘明理由，而該判
      決正本於98年8 月13日送達上訴人後，上訴人未提起上訴
      ，該判決遂於98年9 月2 日確定等情，此有本院98年度基
      簡字第587 號判決、送達證書及確定證明書在卷可稽（見
      前開卷宗第29至31、33頁）。而上訴人提起再審時，主張
      之再審理由，係認原確定判決所持前開法律見解有誤，屬
      「適用法規顯有錯誤」之情形，此有民事再審起訴狀可參
      （見本院98年度基再簡字第2 號卷宗第3 至7 頁），然上
      訴人於收受前開98年度基簡字第587 號判決正本時，即應
      知原審所採法律見解之內容，若上訴人認該等法律見解有
      誤，而有「適用法規顯有錯誤」之情形，依前所述，自應
      以對該判決提起上訴之方式尋求救濟，然上訴人竟捨此途
      徑，坐待該判決確定後，始以上開理由提起再審，顯屬民
      事訴訟法第496 條第1 項但書所定「當事人知其事由而不
      為主張」之情形，自不得提起再審之訴，故原審以再審之
      訴顯無理由，依民事訴訟法第502 條第2 項規定，不經言
      詞辯論，逕以判決駁回再審，即無不合。至於上訴人固以
      其未對本院98年度基簡字第587 號判決提起上訴，與民事
      訴訟法第496 條第1 項但書所定「當事人已依上訴主張其
      事由」之情形不符，且其不具法律專業，無從期待其於收
      受本院98年度基簡字第587 號判決時，即查悉該判決適用
      法律顯有錯誤而及時提起上訴等情置辯，惟原審認本件再
      審之訴顯無理由，係認上訴人提起上訴，符合民事訴訟法
      第496 條第1 項但書所定「當事人知其事由而不為主張」
      之情形，是上訴人主張其與該項但書所定「當事人已依上
      訴主張其事由」之情形不符，不應受該項但書規定之拘束
      等情，顯有誤會；又再審制度屬於例外救濟途徑，若當事
      人已得以利用審級制度尋求救濟，即不容許提起再審，此
      原則不因當事人法律程度之高低而異，已如前述，本件上
      訴人於收受本院98年度基簡字第587 號判決正本時，既已
      得知悉原審法院所持法律見解，若上訴人不服，自得提起
      上訴，然上訴人竟未為之，於該判決確定後，始以原審法
      院所持法律見解有「適用法規顯有錯誤」為由提起再審，
      自非法之所許，上訴人徒以其未委任律師為訴訟代理人為
      辯詞，即非可採。從而，上訴人指原審判決不當，請求廢
      棄原判決，為無理由，應予駁回。
四、依據民事訴訟法第505 條、第436 條之1 第3 項、第449 條
    第1 項、第78條，判決如主文。
中    華    民    國    98    年    12    月    30    日
                  民事庭審判長法  官  蔡聰明
                              法  官  王翠芬
                              法  官  邰婉玲
以上正本係照原本作成。
本件判決不得上訴。
中    華    民    國    98    年    12    月    30    日
                              書記官  王毓嫻

司法院資訊處製作；財團法人民間司法改革基金會備份。
